【裁判字號】    92,重上更(十二),1
【裁判日期】    920416
【裁判案由】    殺人等
【裁判全文】
臺灣高等法院高雄分院刑事判決                九十二年度重上更(十二)字第一號
      上  訴  人
      即  被  告  乙○○
      指定辯護人  本院公設辯護人  孫妙岑
右上訴人因殺人等案件，不服臺灣高雄地方法院八十三年度重訴字第五二號中華民國
八十四年三月七日第一審判決（起訴案號：臺灣高雄地方法院檢察署八十三年度偵字
第一七二五六號），提起上訴，判決後，經最高法院第十二次發回更審，本院判決如
左：
    主  文
原判決撤銷。
乙○○連續殺人，處無期徒刑，褫奪公權終身。
    事  實
一、乙○○於民國（下同）八十三年九月二日凌晨三時二十分許，在高雄縣旗山鎮○
    ○路一００六號（起訴書誤載為一００二號）蕉城ＫＴＶ店飲酒作樂完畢欲離去
    時，在蕉城ＫＴＶ門口與友人朱信強及其他不詳姓名者巧遇，朱信強欲邀乙○○
    回該ＫＴＶ二０六號廂房飲酒作樂，因乙○○與鄧仁欽等人已約妥前往高雄市跳
    舞，遂拒絕朱信強之邀宴，朱信強見乙○○身旁有二位美女陪伴，頗為神氣，復
    認乙○○對其嘲諷，不給面子，雙方因而發生口角，鄧仁欽居中勸阻後，乙○○
    即走出店外，前往設在蕉城ＫＴＶ左側之停車場內駕駛大地春建設有限公司（負
    責人陳貴女為乙○○之妻，下稱大地春公司）所有車號ＶＴ─八八八九號賓士五
    ００ＳＥＣ型轎車，搭載黃淑真、李伊淨欲離開蕉城ＫＴＶ前往高雄市，因於倒
    車時不慎碰撞朱信強所駕駛停放在該停車場之ＢＭＷ牌轎車，在場目睹之黃潮良
    及其他不詳姓名者多人見狀即持磚塊、木棒、小型滅火器等物，丟擲及砸乙○○
    所駕駛之ＶＴ─八八八九號轎車，並圍堵於其車旁兩側。與朱信強同行友人劉雲
    喜恐生事端，因而報警處理，經據報到場之高雄縣警察局旗山分局刑事組長傅錦
    祝排開人群，乙○○始得以順利駕車沿蕉城ＫＴＶ前之中華路由北往南向高雄方
    向離去。惟因諸多不詳姓名者又大聲叫罵，並繼續持磚塊丟擲乙○○所駕駛之上
    開轎車，乙○○因人車被砸及丟擲，復遭叫罵，顏面盡失，怒火中燒，亟思對辱
    罵、圍堵、砸車者施加報復，旋即於同日上午三時四十分許，在所駕駛之轎車駛
    離蕉城ＫＴＶ店口十二‧三公尺後，見旁觀之民眾已融入對其辱罵、圍堵、砸車
    者之人群中而無從區分係何人，竟因亟思報復，乃萌生縱令致人群中無辜之第三
    人於死亦在所不惜之不確定殺人犯意，方啟動引擎駕車即急速迴轉，由南往北向
    旗山方向朝站立在蕉城ＫＴＶ店前之中華路上人群直衝，適有駕車路過欲往高雄
    機場之劉明源見聞前開叫罵等情，下車後由東往西橫越中華路欲明究竟，甫步行
    至往旗山方向內車道靠近中心雙黃線附近時，因閃避不及，遭乙○○所駕駛之轎
    車衝撞彈起，再摔落地面，其所穿之休閒鞋一隻掉落在現場，致使劉明源左頭頂
    及頭背部碎裂傷及血腫、左肩乃肩胛部不規則骨折、右頭部挫裂傷長十二公分、
    有骨折現象、左側前額挫裂傷呈「倒Ｔ」字型各為四公分、六公分、有骨折現象
    ，兩眼瞼皮下瘀血、左顴骨部挫傷瘀血六×一０公分，右下頷部挫傷六×一０公
    分，右上胸腋下挫傷六×二０公分，四至六肋骨骨折，有內出血現象，背臀側表
    皮廣泛性挫傷，兩側上肢外側廣泛性挫傷，左側大腿外側表皮挫傷六×一０公分
    ，盆骨有骨折現象，右側大腿中端開放性骨折一０×一０公分等傷害。乙○○撞
    擊劉明源後，適有據報前來處理當時亦已站在路上之高雄縣警察局旗山分局責任
    區偵查員劉永和見狀，箭步上前，進入快車道上，揮手示意乙○○停車接受檢查
    ，乙○○此時雖有放慢速度，然並未停車，仍本其殺人之概括不確定故意，繼續
    向前衝撞，致劉永和被乙○○所駕駛之轎車猛力衝撞，被拋上轎車引擎蓋上方後
    ，乙○○此時車速放慢，劉永和滾落車前，乙○○旋又加速行駛，其所駕駛之轎
    車將劉永和之身體輾壓而過，劉永和因此受有左頭頂及頭背部碎裂傷及血腫，左
    肩及肩胛部不規則骨折、左背、腰部擦挫傷，右足踝開放性骨折，因頭部外傷，
    左肩及肩胛骨骨折合併內出血，當場死亡。而現場其他不詳姓名路人數名因閃避
    得宜，方得倖免於難，劉明源經緊急送醫急救，仍於同日上午八時五十分，因顱
    內出血，傷重不治死亡。然乙○○連續撞及劉明源、劉永和二人後，並未停車，
    仍駕車繼續向前往旗山方向行駛數十公尺後，復迴車往高雄市方向加速逃逸，刑
    事組長傅錦祝見狀亦率員駕車，在後緊追，迄於同日上午五時許，乙○○駕車逃
    至高雄市○○○路民族路派出所前，因所駕駛之轎車右後車輪輪胎爆裂，始為傅
    錦祝逮捕，並扣得上開ＶＴ─八八八九號賓士五００ＳＥＣ型轎車一輛。
二、案經高雄縣警察局旗山分局移送臺灣高雄地方法院檢察署檢察官偵查起訴。
    理  由
一、訊據上訴人即被告乙○○對於在右揭時、地駕車撞及被害人劉明源、劉永和二人
    致死之事實，固然供認不諱，惟矢口否認有故意殺人之犯行，辯稱：我是於離去
    時，想到友人楊宏彬仍留於現場，始迴車欲搭載友人楊宏彬離去，並非要對辱罵
    者報復，且當時人群係在蕉城ＫＴＶ那一側，往旗山方向之車道上並無人群，而
    我當時並非往蕉城ＫＴＶ方向衝撞，公訴人將方向角度搞混，又時速三十公里之
    車子要停車，反應距離需六公尺三，其迴轉瞬間，撞到第一個人時才八公尺八，
    所駕駛之轎車長度五米，在車子還未轉正時，無法看到道路上之人車狀況，等到
    車子轉正撞到人時，剩下不到二、三米，在該極短之距離內，無法停車，另當時
    警員傅錦祝並沒有在現場處理，如果有在現場處理，就沒有人敢第二次砸我的車
    ，且當時他們是站在ＫＴＶ的台階上及台階下小廣場砸我的車，我與被害人劉明
    源、劉永和並無任何仇怨，案發當日亦未與該二人有所交談，殊無理由故意加以
    撞死，且因時值凌晨，光線不好，我曾進行雙眼放射狀角膜切開手術（近視眼手
    術），夜間視物有眩光現象，加以擋風玻璃為朱信強等人砸毀，視線不佳，朱信
    強等多人復持續攻擊，其間又夾雜不明來源槍聲，乃基於本能伏身低頭駕車逃命
    前駛，不知有人在道路前面，並非故意撞死劉明源、劉永和等語。
二、經查：
（一）被告在右揭時地飲宴完畢欲離去時，在蕉城ＫＴＶ門口與朱信強及其他不詳姓
      名者巧遇，朱信強欲邀乙○○回二０六號廂房飲酒作樂，因被告與鄧仁欽等人
      已約妥前往高雄跳舞，遂拒絕朱信強之邀宴，雙方因而發生口角，鄧仁欽居中
      勸阻後，乙○○即走出店外，前往設在蕉城ＫＴＶ左側之停車場內駕駛大地春
      公司所有車號ＶＴ─八八八九號賓士五００ＳＥＣ型轎車，搭載黃淑真、李伊
      淨欲離開蕉城ＫＴＶ前往高雄市，因於倒車時不慎碰撞朱信強所駕駛亦停在該
      停車場之ＢＭＷ牌轎車，在場目睹之黃潮良及其他不詳姓名者多人，即持磚塊
      、木棒、小型滅火器等物，丟擲及砸被告所駕駛之ＶＴ─八八八九號轎車等事
      實，業據被告於本院前審供認不諱（見本院八十七年度重上更(四)字第三三號卷
      第十五頁），核與證人鄧仁欽於原審、本院前審分別證稱：「朱信強出來邀乙
      ○○與羅建德喝酒，因我與乙○○等約好到高雄跳舞，不想和他喝，乙○○就
      和朱信強發生口角，我們勸架，乙○○倒車離開，不小心撞到朱信強車的右後
      方，朱信強等十幾人圍上砸乙○○的車。」等語；於本院前審證稱：「當時有
      人就是朱信強那群人拿磚塊、滅火器砸乙○○的車子。」等語（以上見原審卷
      第九十頁背面、本院八十四年上重更(一)第十六號卷五十三頁背面第四行）；證
      人朱信強於警訊時證稱：「當時陳某（指乙○○，下同）結完帳要離去，因我
      與陳某係熟識之朋友，我誠意相邀陳某至二０六室內繼續喝酒，但陳某身旁帶
      著二位女友不肯，很神氣，不予理睬，對我冷語諷剌，我覺得沒面子而與陳某
      發生口角。」等語（見警訊卷第十三頁）；於原審審理中證稱：「黃潮良向前
      拿滅火器砸乙○○車子。」等語大抵相符（見原審卷第一二四頁第四行、旗警
      刑移字第四八六號卷第十二頁背面），另證人陳信榮於原審亦證稱：「乙○○
      車往後退，朱信強等人拿滅火器、磚塊等砸乙○○的車及擋風玻璃。」等語（
      見原審卷第一二六頁），而案發現場附近地面確遺留有小型滅火器二個，被告
      所駕駛之轎車左後車燈、前擋風玻璃亦破裂之痕跡、左後車身有擦痕等情，亦
      有照片數幀在卷可按（見八十三年度相字第一五九四號相驗卷第三十八頁、警
      卷第二十八頁、原審卷第一九六頁、第二０九頁），堪信被告此部分之自白與
      事實相符。
（二）又證人傅錦祝（即高雄縣警察局旗山分局刑事組組長）於原審審理中先後證稱
      ：「我和同事趕赴現場看到乙○○停車在ＫＴＶ店門口，他和二名小姐坐在車
      內，有五、六人圍著他的車，十幾人站在人行道，我排開圍乙○○車的人，問
      他有何事，他沒回答，我排開人，他們也讓開，乙○○往前行駛，旁邊有年輕
      人拿磚塊砸車身。」（見原審卷第二九頁背面）、「我駕局裡的偵防車載邱宏
      雄前往蕉城ＫＴＶ抵達現場圍有一堆人，乙○○的賓士車停在蕉城ＫＴＶ門口
      慢車道，他車頭朝高雄方向，我從他車尾過來，在他賓士車圍有五、六人，Ｋ
      ＴＶ前人行道上有五、六人，我發現大家所矚目的車有問題，他車旁有人我拉
      開，乙○○坐在駕駛座，我問他發生什麼事，他沒回答，他車內有二位小姐，
      聽到人行道的男子在叫罵，我問有什麼事，看有無熟人，其中有羅建德在人行
      道，這時站在乙○○車前的人離開，乙○○車慢慢往前駛，人行道男子又大聲
      叫罵，並持磚磈往乙○○車砸。」等語（見原審卷第八十七頁背面）。另證人
      邱宏雄（即高雄縣警察局旗山分局警員）於原審審理時亦證稱：「．．．傅錦
      祝載我往現場，抵達時現場很混亂發生爭吵。」等語（見原審卷第九十一頁背
      面），參以如後所述，被告所駕駛之賓士轎車之彈孔，係被告撞倒被害人劉明
      源後，及被告駕車衝撞被害人劉永和肇事後復迴車往高雄市區逃逸時，途經蕉
      城ＫＴＶ門口之際，為證人邱宏雄開槍射擊所致。另證人朱信強於本院前審調
      查時證稱：劉永和被撞時，即看到傅錦祝、邱宏雄二人在場等語（見本院八十
      四年度上重更(一)字第十六號卷第二０一頁第五行），徵之證人傅錦祝、邱宏雄
      二人對案發前後發生情節均供述甚詳，及彼等係一同乘車到場等情觀之，渠等
      上開所證應堪採信。依證人傅錦祝、邱宏雄所證，右揭(一)證人鄧仁欽、朱信強
      、陳信榮所證及被告右揭自白觀之，均足以證明被告於駕車離去之前，確遭黃
      潮良及其他不詳姓名者多人，持磚塊、木棒、小型滅火器等物，丟擲及砸打所
      駕駛之ＶＴ─八八八九號轎車，並圍堵於轎車兩側，且係因刑事組長傅錦祝之
      排解始得以順利離去，且於離去時仍持續遭圍堵之人持磚塊砸車及叫罵無訛。
（三）證人劉雲喜於警訊時雖證稱：「被告撞倒劉永和後，組長傅錦祝始率員到達。
      」等語（見警卷第十六頁反面）。證人黃潮良、羅建德於檢察官偵查中雖亦分
      別證稱：「．．．劉永和被撞之時，組長他們也到，正在下車．．．。」、「
      ．．他又迴車而壓到劉員（劉永和），組長也到場．．。」等語（見劉永和相
      驗卷第十九頁反面、二十頁反面）。惟經本院前審傳訊彼等到庭，經詢以「傅
      錦祝、邱宏雄二人確於何時到場？」時，證人劉雲喜則證稱：「在乙○○撞到
      劉明源之前，我沒有看到傅錦祝，只有看到邱宏雄。」、「他（指邱宏雄）當
      時在我旁邊，乙○○撞到人之後，我有看到邱宏雄開槍。」等語（見本院八十
      四年上重更(一)字第十六號卷第二０二頁倒數第二行以下），證人黃潮良證稱：
      「我知道傅錦祝、邱宏雄二人，乙○○還未撞到劉明源、劉永和二人時，傅錦
      祝、邱宏雄二人就已到場。」等語；證人羅建德證稱：「．．朱信強與乙○○
      發生口角、爭執，我才跑出去，出去時，乙○○坐在車上，在蕉城ＫＴＶ門口
      準備離開，當時傅錦祝與邱宏雄已到，．．．後乙○○開車又回頭，就撞到劉
      明源，劉永和就跑出來要攔他，接著乙○○又撞到劉永和。」、「是乙○○撞
      到劉明源、劉永和時，邱宏雄才開槍。」等語（見本院八十四年度上重更(一)字
      第十六號卷第五十四頁背面倒數第二行、第五十六頁正面第二行、背面第一行
      ），徵之證人傅錦祝、邱宏雄二人係一同乘車到場等情觀之，有關傅錦祝、邱
      宏雄抵達現場之時點，應以劉雲喜、黃潮良、羅建德事後於本院前審所證為可
      採。至於證人鄧仁欽雖證稱：「我沒有看到傅錦祝。」、「劉永和被撞後我始
      離開現場，在離開現場前均未見傅錦祝、邱宏雄二人。」等語（見原審卷第九
      十一頁、本院八十四上重更(一)字第十六號卷第五十三頁倒數第二行）。惟其後
      又證稱：「我平日不認識他二人」等語（見本院前審同上筆錄第五十三頁）。
      因此證人鄧仁欽既不認識傅、邱二人，對彼等印象本不深刻，加以案發當時係
      凌晨，更不會特別留意，自難執其上開陳述，即遽以認定傅錦祝、邱宏雄二人
      於被告撞及劉明源、劉永和二人之時並未到達現場。證人鄧仁欽雖又證稱：乙
      ○○要離開，不知為何又迴轉，我有聽到槍聲云云。惟如後所述，被告係於撞
      死劉明源後，仍不停車接受盤查，繼續向前行駛，警員邱宏雄始開槍射擊，並
      非被告迴車時，有其他人開槍，且被告迴車時，刑事組長傅錦祝及警員邱宏雄
      等人已在場，而一般人持有槍砲係屬非法之行為，衡諸常情，應無人膽敢在員
      警面前擅自開槍，證人鄧仁欽就此部分所證顯與常情及事實不符。被告於本院
      前審辯稱：當時傅錦祝未在場處理等語，委無可採。
（四）被告順利駕車由北往南向高雄方向離開蕉城ＫＴＶ店口約十二‧三公尺後，復
      急速迴車先後衝撞被害人劉明源、劉永和等二人，致其等傷重不治死亡之事實
      ，亦迭據被告於本院供認不諱，核與前揭證人傅錦祝於原審審理中證稱：突然
      左轉調頭，又聽到煞車聲調頭往旗山方向撞到馬路中央一男子彈起摔倒在馬路
      中央，人行道的男子圍上去，說撞到人，乙○○往前開，有人說「攔下他、攔
      下他」、「他撞到人」等語（見原審卷第八十七頁倒數第一行起）。證人邱宏
      雄於原審審理中證稱：「乙○○往高雄開到中協路又繞回來」；證人朱信強證
      稱：「乙○○車開到路口迴轉」（見原審卷第九十一頁背面、第一二四頁）等
      語相符。而被害人劉明源確因遭被告駕車衝撞，致受有如事實欄所載之創傷，
      經送醫急救，因顱內出血傷重不治死亡；被害人劉永和亦因被告駕車撞擊及輾
      壓，因頭部外傷、左肩及肩胛骨骨折合併內出血傷重當場死亡之事實，均經檢
      察官督同法醫師相驗明確，製有勘驗筆錄、驗斷書、相驗屍體證明書等在卷可
      憑，復有道路交通事故調查報告表(一)(二)暨現場照片、相驗屍體照片多幀附卷可
      資佐證，被告此部分自白核與事實相符，堪可採信。
（五）依卷附證人傅錦祝、邱宏雄、朱信強等人之證詞，對於被告右揭駕車及迴車之
      實際車速，彼此間眾說紛云，固無法確切認定被告迴車及迴車後往旗山方向行
      駛之實際速度如何，被告於本院前審審理中供稱時速約三、四十公里云云，亦
      僅具自白之性質。惟依卷附前揭道路交通事故調查報告表(二)事故現場圖顯示：
      「高分幹新路第四四號電線桿往高雄方向距二十一點五公尺處，從ＫＴＶ店口
      起算，則為十二點三公尺，亦即在停止線前五．九公尺處，有四道明顯緊急急
      速迴車之痕跡，自被告所駕駛之轎車迴車時所遺留於地面車輪煞車痕內側（即
      轎車左側車輪所遺留之痕跡）起算八．八公尺處遺有拖鞋一隻（如後所述應為
      休閒鞋之筆誤），被害人劉明源頭西腳東橫躺於拖鞋（亦為休閒鞋之誤，以下
      均同）前方往旗山方向之內線車道上，其頭部血跡距離拖鞋位置，以雙黃線直
      線為準，相隔為五．四公尺（二．四公尺＋三．０公尺），被害人劉永和則頭
      東南腳斜倒於雙黃線上，其頭部血跡與劉明源頭部血跡以雙黃線直線距離為準
      相距七．九公尺，與拖鞋位置則相距十三．三公尺」，有道路交通事故調查報
      告表在卷可憑（見警卷第二三頁），然被害人劉明源係被撞後彈起摔落，被害
      人劉永和係被撞後，趴向引擎蓋滾落車前，遭受輾壓，甚為明顯，以被告當時
      之車速甚快，因此被害人劉明源被撞擊後彈起摔落的力道很強，因此尚難依據
      被害人劉明源、劉永和被撞後所躺之位置或休閒鞋所在位置而遽以推算被告係
      撞及被害人劉明源後再繼續前行四‧五公尺始再撞及被害人劉永和。又依上開
      肇事現場圖所示，足以證明被告自蕉城ＫＴＶ駕車往高雄方向行駛約十二．三
      公尺（如自高分幹新路第四四號電線桿計則為廿一點五公尺）後即調頭迴車，
      參照當時路面遺留之迴車痕跡四條均相當明顯，而被告當時又係作一百八十度
      之迴車等情觀之，被告當時係以相當快之速度調頭迴車並向前行駛，導致輪胎
      因快速轉動而磨擦路面，因而遺留明顯之磨擦痕跡於道路上，已堪認定。被告
      於本院前審所呈有關交通部道路交通安全督導會所訂「一般公路汽車煞車距離
      行車速度對照表」其適用對象係指一般車輛直行時之計算式，核與本件係緊急
      煞車同時有一百八十度迴轉所生擦地煞車痕不同，自難以該計算式計算當時之
      時速，附此敘明。證人即警員楊期年於本院前審調查時證稱：劉明源送去醫院
      時沒有穿鞋子，交通事故調查報告表所載拖鞋應該是類似休閒鞋的鞋子，現場
      休閒鞋的位置是劉明源倒地的位置，所以應該是劉明源所有等語（見本院九十
      重上更(九)字第五六號卷第二二四頁倒數第一行），本院前審經勘驗旗山分局於
      案發後現場蒐證情形之錄影帶結果，發現現場遺留有四隻鞋子，情形如警卷第
      二十六頁照片及告訴人甲○○九十年七月十三日聲請調查證據狀所附第一張照
      片所示，有勘驗筆錄可憑（見本院九十年重上更(九)字第五六號卷第二九四頁）
      。而其中警卷第二十六頁上半部照片所示鞋子二隻為劉永和所有之軟皮皮鞋，
      而警卷第二十六頁下半部照片及告訴人甲○○九十年七月十三日聲請調查證據
      狀所附第一張照片所示，則為被害人劉明源所有類似涼鞋之休閒鞋，亦據告訴
      人甲○○於本院前審調查時陳述明確（見本院九十年重上更(九)字第五六號卷第
      二九六頁），是道路交通事故調查報告表所載之拖鞋應係休閒鞋之誤，且上開
      休閒鞋係被害人劉明源所遺留無訛。
（六）證人即警員邱宏雄雖於八十四年十二月二十九日在本院前審調查時證稱：「（
      當時對面車道有多少人？）十個人左右，是在撞到劉明源前之位置。」等語（
      見本院八十四年度上重更(一)字第十六號卷第二０四頁背面第五行），然其於八
      十九年七月十九日在本院前審調查時到庭證稱：當時只有ＫＴＶ有人，我站的
      車道沒有人等語（見本院八十九年度重上更(七)字第四八號卷第一八四頁），另
      於本院九十二年三月二十日調查時則結證：「﹙那時馬路上有多少人群？﹚Ｋ
      ＴＶ門口的路旁還有階梯上都有人群，馬路中央沒有人，只有劉明源要過馬路
      。」、「﹙你在八十四十二月二十四日本院第一次更審時證稱：當時對面車道
      ﹙高雄往旗山的車道﹚有十個人左右，是在撞到劉明源前的位置。是何意？﹚
      我是說在路旁，不是指路中間，而在路中間只有劉明源要過馬路。」、「﹙乙
      ○○車子在ＫＴＶ門口往高雄的方向時，是否有一群人把他包圍、砸車，乙○
      ○的車子往高雄開動時，這群人有無移動位置？﹚路旁就是馬路上，水溝過去
      就是民宅，人群就在路旁，乙○○的車子迴轉的時候，人群就移到民宅的門口
      。」等語（見本院九十二年重上更(十二)字第一號卷(二)第五十八頁、第五九頁），
      可見證人邱宏雄警員於本院前審所述「當時對面車道有十個人左右」，應係指
      路旁有十人左右，而非指路中央有十人左右，以一般人對於用字遣詞並無字字
      斟酌之習慣，因此其真正意思如何自須探求當事人之真意，而本件證人邱宏雄
  於本院前審上開所言，以其認知認為路旁亦是車道，因該路段車道與民宅之距
      離很近，且蕉城ＫＴＶ門口下階梯即是馬路，可見證人邱宏雄其上開所述與證
      人李伊淨所證述（如後述）之情節，並無矛盾之處，最高法院本次發回意旨對
      此有所指摘，併此敘明；至證人邱宏雄於本院前審更七時所證：「當時只有Ｋ
      ＴＶ有人，我站的車道沒有人」等語，亦與其於本院所述不符，亦不足採。又
      證人李伊淨證稱：「撞到人時車速不是很慢，我有告訴他不要開快車，怕撞到
      人，於第一次迴車後說的，他不理我，情況很亂。」、「迴車過來時有很多人
      圍著，雙邊均有人，我有看到一人雙手張開要攔他車之人被他撞到。」等語（
      見本院上訴卷第五七頁）、「當時圍觀的人差不多有一、二十人，當時我有叫
      被告不要這樣開，他開車轉來又轉去，他突然迴車我嚇一跳。」、「撞到人那
      一剎那，我才看到馬路中央有二人站出來，其他人在馬路旁邊，一開始叫被告
      不要亂開車，我有叫他往高雄，他未聽就迴車。」、「在車上並無聽聞乙○○
      說要回去載楊宏彬。」等語（見本院八十五年上重更(二)字第十六號卷第六十頁
      以下），足證當時圍觀人群係隨被告之車輛行駛方向而移動，而被告迴車後行
      進方向之快車道上除了被害人劉明源欲橫越馬路外，其餘之人群約十人則因被
      告車子迴轉而移向至路邊，因此證人邱宏雄於本院所述及證人李伊淨於本院前
      審所證述之情節相符，並無矛盾之處，均堪採信。至被告辯稱：當時人群均在
      ＫＴＶ門口，我行駛之車道上並無人群等語，則顯與事實不符。且依上開證人
      李伊淨、邱宏雄所證，並佐以右揭關於被告迴轉時遺留於路面之輪胎磨擦痕跡
      觀之，亦足以證明被告當時之車速相當快。另證人劉雲喜及朱信強在本院前審
      調查時亦分別證稱：當時人群都在ＫＴＶ大門口旁邊等語，惟被告開車衝撞時
      ，在往旗山方向之車道上（路旁）確有人群，已如上述，而證人劉雲喜、朱信
      強所證，係指在被告之座車被砸之時，而人群隨時可移動，渠等隨被告車子之
      移動而往旗山方向之車道移動，與常情並無違背，不能因而認定當時該處並無
      人群，被告於本院前審上開所辯，亦無可採。
（七）被告於案發後當日上午八時二十三分，經警施以酒精測試結果，經測得之呼氣
      中所含之酒精濃度０．一七毫克，有酒精測試單一紙在卷可憑（見警卷第二十
      頁），上開酒精測試距案發當時相去將近五個小時，經過將近五小時之新陳代
      謝後，被告體內之酒精濃度仍有０．一七毫克，則其於駕車離開蕉城ＫＴＶ時
      之酒精濃度自應高於測試所得之酒精值。而被告在蕉城ＫＴＶ大門口與朱信強
      等一夥人馬發生嚴重衝突時，係處一面倒之挨打處境，其所駕駛昂貴高級轎車
      受嚴重之攻擊，該轎車中且坐有二名女友，被告本人本已稍有酒意，又面臨極
      至羞辱之窘境，當場情緒受到極度之刺激發作，即做出反擊行為，與常情並無
      違背，是被告於瞬間臨時起意，放棄直往高雄方向，而為急速迴轉動作，尚難
      認係其突然想起尚有友人楊宏彬欲搭其車而為此急速迴轉之行駛。參以如後證
      人即被告之友人黃淑貞、李伊淨所證，被告當時之身心狀況著實完全處於瘋狂
      之情境，絲毫未見被告有顯示其所辯解迴車欲搭載朋友之良善單純目的，另佐
      以證人黃淑貞、李伊淨等二人案發當日可謂全程與被告共患難，持續遭警方槍
      擊，追逐期間又發生撞擊二條人命事故，二女與被告在車內相處之緊張時刻，
      竟均未聽聞被告對二女友之喊叫、勸阻，有為任何善意之回應，反而顯示被告
      完全置二女於車內驚恐於不顧，貿然進行其本人恃其駕駛性能高超轎車而一再
      展現其瘋狂不理性處理其當時所面臨之窘境之能事，而其強力撞擊劉明源、劉
      永和二人均係瞬間將人彈起撞及擋風玻璃，且在其撞人之同時，車內車外對其
      行徑均有所警示或叫囂，甚至有警員開槍警示，如謂被告所辯並非故意云云，
      則撞人之後衡諸人性莫不有極思補救之道，或當即或稍後有所冷靜之後即有所
      理性回應，豈有瘋狂式長途逃逸後再行闖入高雄市區，迄至車輪爆胎始被捕獲
      之理。足見被告開車衝撞行徑，係本於其主觀上充滿憤怒惡意下所產生不理性
      之衝動反應，被告於本院前審所辯，無一符合其事前事後對本事件前因後果處
      理過程之合理解釋，被告急速迴車之瞬間性決意充滿報復之意味，至為明顯。
      再者，乘坐於車內之李伊淨、黃淑貞確發現往旗山方向之車道有人群存在，已
      如前述，而被告在所駕駛之轎車前擋風玻璃被砸，致視線較為糢糊之前，其視
      距應較之坐於後座之李伊淨、黃淑貞為清楚，證人李伊淨、黃淑貞既已查覺，
      則被告於駕車離去及迴車之際，對於在往旗山方向之車道有旁觀之民眾，及該
      民眾嗣又融入與其對罵、圍堵、砸車之人群等情，亦應與乘客黃淑貞等人有同
      一認識，應無疑義。詎被告仍急速迴車並悍然向前衝撞，足徵被告迴車重返現
      場之目的係在報復，且被告於迴車前瞬間已萌生縱令因而致人於死亦再所不惜
      之不確定殺人犯意，並隨即急速迴車後悍然向前衝撞，殊無疑義。
（八）本件依前揭道路交通事故調查報告表所載有關被害人倒地位置觀之，被告雖係
      於迴車後八‧八公尺處撞及被害人劉明源，自該撞擊處再向前起算十三．三公
      尺處有被害人劉永和之血跡，被害人劉永和被被告撞擊處應在該處附近，如以
      時速四十公里計，依交通部頒汽車行駛距離及反應距離一覽表所載，每秒之時
      速為十一．一公尺，反應距離為八．三二公尺，則衝撞到被害人劉明源後確實
      無充裕之時間可以閃避。惟被告當時係在公眾之前，遭朱信強及其他不詳姓名
      之人士持滅火器、磚塊丟擲、砸擊叫囂辱罵，顏面盡失，受到難以容忍之羞辱
      ，極思報復，始以急切快速之車速迴車，已如前述，是被告主觀上並無採取煞
      車或閃避之意思，此從被告衝撞到第二個被害人劉永和時並未停車查看，復置
      車內乘客黃淑貞等二人之制止、喊叫於不顧，即可得到印證。是縱令在客觀上
      無可煞避，然被告既無煞避之意，該客觀上無可煞避之事實，亦難採為被告有
      利之認定。次按行為人就行為客體之同一性發生誤認之現象，致錯將他客體當
      成目的客體而實施侵害行為謂之「客體錯誤」，刑法上關於客體錯誤，此種認
      識錯誤之事實與法定之事實，法律上非難價值如屬相同，例如欲殺甲，卻誤認
      乙為甲而殺之，其生命法益相同，殺人之故意無異，法律上但問其否預見為人
      而實施殺人之行為，至於其人為甲或為乙，無關於犯罪之成立（最高法院八十
      六年度台上字第三六０四號判決可參照）。故被告於衝撞被害人劉明源後，見
      被害人劉永和在前方快車道上，被告顯可認識被害人劉永和為「人」，被告竟
      仍無閃避之意思而持續駕車高速向前衝撞，顯然亦具有縱令因而致人於死亦再
      所不惜之不確定殺人犯意，被告自無法卸免殺人罪責。
（九）被告於與朱信強爭執遭砸車辱罵後，駕車離開蕉城ＫＴＶ店時，已觸犯眾怒，
      幸經刑事組長傳錦祝之排開，始得駕車離去，而楊宏彬並未捲入該是非，殊無
      任何危險，亦能自行搭車離去，衡之常情，被告於發生爭執之前被告已結完帳
      要離去，並已搭載黃淑真、李伊淨欲自行離去，於與人發生衝突之後，怒氣沖
      沖倉惶離去之際，自無冒險再折返該蕉城ＫＴＶ店搭載楊宏彬之理。況被告如
      欲搭載楊宏彬，以其迴車處距蕉城ＫＴＶ店門口僅十二、三公尺（見道路交通
      事故調查表(二)所載），自應以倒車為之，較為簡捷（縱使車內後照鏡已被擊落
      ，其仍可以自車外後照鏡及頭部眼睛略偏右側目視倒車），殊無以大迴旋之遠
      距離折返之理。尤其被告於迴車折返至該ＫＴＶ店大門口對面，並未停車招呼
      楊宏彬搭車，竟橫衝直撞而去，而被告撞死劉明源、劉永和後，再折返途經該
      ＫＴＶ店門口，亦未見楊宏彬有搭其車之跡象，則被告於本院前審辯稱其急速
      迴轉單純僅係為搭載友人楊宏彬目的，已非無疑。又依被告離開現場之路徑以
      觀，其好不容易已脫離朱信強一夥人馬圍砸車子之處境，且其本來目的係前往
      高雄市，應無僅為搭載楊宏彬即又自再陷遭圍毆處境之必要，況依現場實際情
      況，被告深知現場人數多為對方人馬，其本身單槍匹馬，事後亦證實其人車並
      未有藏放可供為防衛或反擊之器物，豈有再行迴車返回原處自投羅網之理；且
      被告在急速迴轉前甫遭多人分持磚塊等物丟擲、砸擊其轎車，更不可能會令被
      告萌生冒險迴頭搭載楊宏彬之理。且一般人在受有極端羞辱，並處於一面倒之
      挨打情形下，除非本身有立即可供當場反擊之能力或條件，一般人正常之反應
      ，當係先行設法脫身，始合於常情。惟就被告迴車之舉，可以說是在車子被砸
      後不久之瞬間即起意而有所行動，且該意圖之萌起與對於瞬間之前無端遭砸擊
      絕對有密切之關係，因若僅單純係為搭載遺落在現場之友人，衡情並無於瞬間
      立即迴車動作之必要。參以被告突然急轉迴車所遺留之迴轉煞車痕痕跡深且明
      顯，四道煞車痕橫跨南北向內側車道間距，有前開道路交通事故調查表(二)可憑
      ，並經證人楊期年於本院前審到庭證述綦詳（見本院九十年重上更(九)字第五十
      六號卷第二二六頁），另證人傅錦祝亦證稱：確聽聞明顯之車輪煞車磨擦聲等
      語，足徵被告所為並非一般單純車輛之迴轉，而係屬急切、快速之瞬間急速迴
      轉動作，證人李伊淨於本院前審亦證述：在車上沒有聽被告說要回去載楊宏彬
      等語，已如前述，足證被告所辯：其開往高雄方向後，復急速折返，係為搭載
      楊宏彬云云，應係飾責之詞，並無可採。另被害人劉永和之相驗卷內第三十三
      、三十四頁照片所示車痕因與被告行車方向不同，並非前開道路交通事故調查
      表(二)所示車痕，應該係封鎖現場前其他車輛留下之車痕，與本案無關，業經證
      人楊期年於本院前審調查時證述甚詳（見本院九十年重上更(九)字第五六號卷第
      二二六頁），故上開被害人劉永和相驗卷第三十三頁、第三十四頁照片自無法
      採為本案之證據，附此敘明。
（十）有關警方所製作之現場圖上明顯標明於乙○○急速迴車四道煞車痕距八．八公
      尺處有一遺落之拖鞋（按係休閒鞋已如前述），而拖鞋南方延伸有一呈略為南
      北向之「煞車痕」，被告對此一再辯稱：其急速迴轉後確有煞車動作，以證明
      其確有防阻撞擊事故發生之努力等語。然該「煞車痕」之記載，依製作現場圖
      之警員楊期年於本院前審調查中固證稱：「拖鞋（按係指休閒鞋，下同）旁煞
      車痕有一、二公尺長。」等語（見本院八十四年上重更(一)字第十六號卷第五七
      頁背面）、「該煞車痕根據我的記憶有一公尺長，至於當時有無用皮尺量我沒
      印象了，我當時不能確定煞車痕是否乙○○車子的，不過以他當時迴轉的輪胎
      痕跡看，與該煞車痕有相吻合，但以這種高級車子看，煞車痕會有二條，但現
      場只有一條車痕，所以我無法確定煞車痕是不是他車子留下的。」等語（見同
      上卷第二０四頁），且其事後已明確證稱：「我出二次庭後，回想可能是拖鞋
      被拖過去的擦地痕，當初在拖鞋前只有一‧二公尺煞車痕，應是鞋子被拖過去
      的痕跡，寬度不到二十公分，長度是一‧二公尺，我肯定不是賓士車煞車痕跡
      ，那道痕跡係屬可用掃把掃掉之擦地痕，並非輪胎磨擦地面所發生的痕跡，當
      初記載調查表沒有注意那麼多，可能是書寫有誤，我肯定是拖鞋擦地痕而非輪
      胎磨擦地的煞車痕。」、「至於前次作證所稱調查表拖鞋處煞車痕與迴轉煞車
      痕相吻合一節，是回應法官訊問拖鞋旁痕跡與迴轉痕跡是否有連貫性，跟車子
      行進方向是否一致所說。」、「該痕跡與乙○○賓士車沒有關係，而跟他所撞
      到的東西有關，是拖鞋拖過去的痕跡有關係，因路面上有灰塵。」等語（見本
      院八十六年重上更(三)字第四四號卷第二００頁）、「那煞車痕是拖鞋的痕跡，
      如果是輪胎煞車痕，寬度不會那麼窄。」等語（見本院八十九年重上更(八)字第
      九八號卷第二三一頁），再依警卷所附之系爭擦地痕觀之，該擦地痕之顏色黑
      白相間，其中黑色部分反而較少，此與煞車痕係因輪胎急速磨擦地面所生一般
      煞車痕之外觀有異，且車輪有四個，緊急情況下煞車所致生煞車痕跡恆常會出
      現二或四道痕跡，斷不會僅出現一道痕跡，是應以證人楊期年事後所證，該痕
      跡非被告賓士車緊急煞車所致之煞車痕等語，方與事實相符。況衡諸案發現場
      ，該痕跡係位於休閒鞋遺落處之前方，而休閒鞋遺落處距被告急速迴轉時所留
      下之四道煞車痕內側痕僅八．八公尺，已如前述，而該痕跡依現場圖固未標明
      長度，但依證人楊期年所述亦有一‧二公尺長，是實際痕跡起始點距迴轉處亦
      僅約六、七公尺（況該休閒鞋尚可能碰撞後脫離穿鞋之人而在地上拖行之情形
      ），如此短距離間距，再加上如前述被告迴車車速應屬急切快速之情形，謂被
      告有此反應能力緊急煞車亦屬極不可思議之情（按依被告呈庭之交通部頒汽車
      行駛距離及反應距離一覽表所載，如若時速三十公里，反應距離係六．二四公
      尺，三十五公里時速則係七．二八公尺，且本件未有任何證人證述有二度聽聞
      煞車聲情事），何況當時被告意在報復，主觀上並無煞車或閃避之意，是被告
      此部分所辯，殊無可採，無從執為有利於被告認定之依據。
（十一）被告前雖另辯稱：其前曾至信合美眼科醫院進行近視眼放射狀角膜切開手術
        ，夜間視物會產生眩光現象等語，並提出其於八十二年八月二十三日至上開
        醫院手術之診斷證明書一份為憑。經本院前審傳訊證人黃書紳（即為被告眼
        部手術之醫師）到庭證稱：「上開驗傷診斷書係我們醫院填製無訛。」、「
        乙○○他在八十二年八月二十三日有到院手術，接受雙眼放射狀角膜切開手
        術。」、「因為他本人有近視，不想戴眼鏡矯正．．．，手術後情形良好，
        到八十二年十月四日最後一次追蹤檢查，右眼裸視視力０‧八，左眼裸視視
        力一‧０，本手術成功。」、「從病歷表記載，並無乙○○來院抱怨有（眩
        光）現象，而且他在八十二年十月四日經檢查視力良好後，即未再回院求診
        。」各等語，另本院前審訊以：「接受上開手術之病人於夜間，其視力對比
        敏感度是否較一般人為弱？是否會因無背景光源而前方有光源時而產生眩光
        現象，致無法看清前方景物及人員？又前開接受手術之病人，於夜間是否會
        產生眩光現象而無法看清前方，應避免在夜間開車？」，證人黃書紳又明確
        證稱：「手術後有部分之病人有此可能，但並非手術後所有之病人都會如此
        。」等語（見本院八十四年上重更(一)字第十六號卷第二四三頁背面），復有
        被告乙○○之病歷表影本一份附於卷足憑；再徵之被告於案發當日猶能駕駛
        右開賓士轎車至前揭ＫＴＶ店喝酒消費，旋於案發後猶自案發地點高速長途
        駕車遠逃至高雄市○○○路民族派出所前，因該轎車右後車輪輪胎爆裂，始
        為在後追捕之旗山分局刑事組長傅錦祝逮獲等情以觀，其間路況及光線千變
        萬化，被告仍能急速逃逸，並無事故發生，況被告接受上開近視眼放射狀角
        膜切開手術後，其兩眼裸視視力已回復至０‧八及一‧０，與正常人之視力
        一‧二或一‧０雖略有些微差距，但其能於夜間正常駕車，殊無疑義，否則
        其又為何夜間駕車外出？又焉能自旗山駕車逃逸至高雄？是其所稱視力不良
        以致肇事之辯解，亦難採信。
（十二）依前開肇事現場圖所示，被害人劉明源休閒鞋遺落處距劉永和第一處血跡之
        距離係十三．三公尺（三公尺＋二．四公尺＋０．六公尺十三、二公尺＋四
        ．一公尺），此一間距就行進間之車輛而言，扣除本身車長（本件係五公尺
        零六公分），如依時速四十公里計，按交通部所訂頒汽車行駛距離及反應距
        離一覽表觀之，確難有於撞擊劉永和之前尚有緊急煞車之機會，惟被告並無
        煞車、閃避之意，均已如前述。再據證人黃淑真（即被告之友人）於警訊中
        證稱：「我坐在車內，有感覺車子壓過人身的樣子。乙○○車子便被人用物
        品丟擲，陳便駕車胡亂衝撞，其間我有感覺車子有壓到別人的樣子，我要乙
        ○○停車，並送人去醫院，但陳某未停車而將車子加速離去，我不知乙○○
        撞到幾人，但有感覺到車有撞到人。」等語（見警訊卷第九頁）；其於檢察
        官偵查中證稱：「我在車上有感覺壓到人，我勸他下車他不理，我有聽到很
        吵，後來他就跑。」等語（見八十三年度相字第一五九四號卷第二三頁），
        另證人李伊淨於警訊中證稱：「（乙○○為何故意駕車撞死劉永和及劉明源
        ？）我不知道為何原因。」、「我在車內一直叫乙○○不可以這樣開車胡亂
        朝人群衝撞，但乙○○不聽勸阻。」、「一會兒乙○○便走來發動他的車子
        倒車，以很快的速度衝入人群亂撞，並有聽到車外有人持物品丟擲乙○○車
        子的聲音，當時我很害怕，並見有一位男子站在路邊，乙○○便加速朝這名
        男子撞去，只知車在左前方部位撞上後，人趴在車身，不一會兒，我即沒見
        被撞之人，但似乎有感覺到被壓過的樣子。」等語（見警訊筆錄第十頁背面
        第七行起）、「後來他倒車，很快，我叫他不要這樣，他也不理。」（見八
        十三年度相字第一五九四號卷第二十二頁）、「撞到人時車速不是很慢，我
        有告訴他不要開快車，怕撞到人，於第一次迴車後說的，他不理我，情況很
        亂。」、「迴車過來時有很多人圍著，雙邊均有人，我有看到一人雙手張開
        要攔他車之人被他撞到。」（見本院上訴卷第五七頁）、「當時圍觀的人差
        不多有一、二十人，當時我有叫被告不要這樣開，他開車轉來又轉去，他突
        然迴車我嚇一跳。」、「撞到人那一剎那，我才看到馬路中央有二人站出來
        ，其他人在馬路旁邊，一開始叫被告不要亂開車，我有叫他往高雄，他未聽
        就迴車。」、「在車上並無聽聞乙○○說要回去載楊宏彬。」（本院八十五
        年上重更(二)字第十六號卷第六十頁以下）等語，及證人朱信強於警訊時證稱
        ：「席間約三時二十分許，我外出至櫃檯，巧遇乙○○，當時陳某結完帳要
        離去，因我與陳某係熟識之朋友，我誠意相邀陳某至二０六室內繼續喝酒，
        但陳某身旁帶著二位女友不肯，很神氣，不予理睬，並對我冷語諷刺，我覺
        得沒有面子，而與陳某發生口角，不知何人去告訴我的朋友，稱我與陳某發
        生口角，所以我的朋友黃潮良等人跑出來問我發生什麼事，我將上情告訴他
        們，他們責問陳某為何不給面子．．．，陳某即至路旁停車場，駕駛其所有
        之自小客ＶＴ─八八八九號賓士轎車，發動引擎後，由旗山往高雄方向至中
        協路口後，急速折返朝人群中之劉明源衝撞，這時刑事偵查員劉永和見狀揮
        手攔阻．．．但陳某卻不理會劉永和之手勢阻止，繼續高速朝劉永和站立位
        置衝撞，劉永和遭陳某所駕轎車前保險桿撞擊後，陳某未停車繼續輾過劉永
        和身體，行駛約一小段路後，陳某又折回往高雄方向逃逸。」、「當時我站
        於蕉城ＫＴＶ大門樓梯上，當時視線良好，距現場約五公尺。」各等語（見
        警訊卷第十三頁）；其於原審法院審理中到庭證稱：「．．．當天我在蕉城
        ＫＴＶ送朋友到門口，看到乙○○與他認識邀他喝酒，他說要到高雄，我再
        邀他喝酒，他下車很不高興，我說喝酒不是什麼事情，就發生口角，我站在
        樓梯上，乙○○上車發動引擎，要我下來，我說有事可以講，我不下去，他
        倒車往高雄方向，我朋友黃潮良原跟我站在一起，乙○○叫我下去，黃潮良
        就跑去跟羅建德說，乙○○要撞我，乙○○開到路口迴轉，黃潮良向前拿滅
        火器砸乙○○車，劉明源不是和我一起去，劉明源被撞，我不知是誰，撞到
        劉明源之後，我看到穿米色衣服劉永和攔乙○○車，乙○○撞到劉永和」各
        等語（見原審卷第一二三─四頁）。證人劉雲喜於警訊時證稱：「．．．我
        看見乙○○欲駕車離去，但乙○○忽然又將車開回來，欲撞朱信強，而當時
        剛好高雄縣警察局旗山分局刑事組偵查員劉永和與六龜鄉民劉明源亦抵達現
        場，欲阻止事件發生，但乙○○非但不聽，駕車將劉明源撞倒地，劉永和揮
        手攔阻，乙○○忽將車頭對準劉永和衝撞，致其彈上車頭，乙○○再倒車使
        劉永和滾落車前，乙○○再駕車壓過劉永和身上。」等語（見警訊卷第十七
        頁）。於檢察官偵查中，亦證稱：「是員警舉雙手圍住他，有打手勢叫他下
        車，但沒有下車，他開車直撞警員，並倒車壓他．．．。」等語（見八十三
年度相字第一五九四號卷第二一頁）。另證人丙增富於警訊時證稱：「．．
        ．我們三人出來外面，看見乙○○開車往溪洲方向（即高雄方向）．．．又
        迴車衝撞劉明源後，劉永和看見要制止仍不聽，直衝劉永和倒地後，輾壓劉
        永和身體。」等語（見警訊卷第十八頁），於檢察官偵查中亦證稱：「我與
        羅建德在ＫＴＶ內喝酒，出來看到乙○○開車出來連續撞到二人，先撞一人
        後警員攔他車，他又撞上，並倒車壓過警員，當時車很快。」等語（見八十
        三年度相字第一五九四號卷第二一頁）。又證人黃潮良於檢察官偵查中證稱
        ：「（九月二日凌晨三點四十分有在蕉城ＫＴＶ前？）有，我剛好要進去，
        看到乙○○要開車要撞人，撞到前面一老百姓，因該人沒有反應，就由正面
        撞上。劉永和也到現場，劉站在他車前攔他車，他就開車撞劉，後又開車壓
        輾過劉．．．。」等語（見八十三年度相字第一五九四號卷第十九頁背面）
        。證人傅錦祝於原審審理中亦證稱：「我以為乙○○會下車讓我處理，我們
        認識應信得過我辦事，結果乙○○並沒有停車，約開五十公尺，突然左轉調
        頭又聽到煞車聲，調回往旗山方向約開一、二十公尺撞到馬路中央一男子，
        男子彈起摔倒在馬路中央‧‧‧人行道的男子圍上去說撞到人，乙○○往前
        開，有人說攔下他，攔下他，他撞到人，他車開到蕉城ＫＴＶ門前，我在雙
        黃線快車道旁，我以為他要停車讓我處理，他又慢慢往前開，旁人也隨他車
        移動，車開在我前面我看到劉永和跑到乙○○車前攔住‧‧‧突然看他往劉
        永和撞，劉永和腳好像被乙○○車擋泥板粘住，身體往引擎蓋趴下，劉永和
        身子滾落車前，乙○○車子沒停往劉永和身體輾壓過去。」（見原審卷第八
        十七頁）、「（乙○○警訊筆錄）完全出於自由意思，他的律師也在場。」
        （見原審卷第三三０頁背面）各等語。證人邱宏雄於原審審理時亦證稱：「
        ．．．傅錦祝載我往現場，抵達時現場很紛亂發生爭吵，傅錦祝先下車，我
        從後座下車在車旁，我看乙○○開車過去，有人追他，好像要打要拉他，陳
        車往高雄開到中協路又繞回來，劉明源站在旗山方向內車道攔他，陳車撞到
        他，約開十公尺劉永和由人群中衝過去攔他車，陳車沒停直接撞劉永和．．
        ．。」等語（見原審卷第九十一頁背面）；參酌卷附之道路交通事故調查報
    告表(二)現場圖顯示，停止線前五點九公尺有四道明顯迴車之煞車痕，往旗山
        方向之內線車道遺有休閒鞋一隻，被害人劉明源頭西腳東，橫躺於休閒鞋前
        方往旗山方向之內線車道上，其頭部血跡距離拖鞋位置以雙黃線為準，相隔
        五點四公尺，被害人劉永和則頭東南腳西北，斜倒於雙黃線上，其頭部血跡
        與劉明源頭部血跡以雙黃線為準相距七點九公尺，與拖鞋位置則相距十三點
        三公尺，依此相關位置，則被害人劉明源係被撞後彈起摔落，被害人劉永和
        係被撞後，趴向引擎蓋滾落車前，遭受輾壓，灼然明甚。綜上證人所言及現
        場圖所示，堪認被告開車撞擊被害人劉明源、劉永和二人，非僅止出於不注
        意之過失情事使然，更顯示本件事故發生之過程實與一般道路交通事故過失
        發生情事迥異，而係被告因人車被砸，又受叫罵，顏面盡失，本欲向對其辱
        罵、圍堵及砸車之人報復，惟被告見旁觀之民眾已融入對其辱罵、圍堵、砸
        車者之人群中而無從區分係何人，仍迴車朝站立在中華路上人群直衝，其心
        存不確定殺人犯意甚明。又被害人劉明源雖未與被告乙○○發生糾紛，亦非
        對其辱、圍堵、砸車者，僅適巧路過，然被告乙○○既朝站立在中華路上
        人群直衝，雖劉明源非其報復之對象，被告仍應負預見其發生且其發生又不
        違反其本意之刑責，自屬不確定殺人之故意。而被告撞擊被害人劉明源後，
        被害人劉永和揮手示意被告停車接受檢查，被告雖於瞬間無從辨識前方之人
        係其舊識且係警員，惟其係出於報復之不理性心態而迴車，則事後之衝撞，
        原本就包括於原來之報復之不確定概括決意內，此部分亦在被告先前預見其
        發生，而其發生復不違背其本意之不確定殺人犯意之內，亦堪認定。至證人
        劉雲喜、黃潮良、傅錦祝或於警訊或於偵查或於審理中，固一度證稱被告撞
        擊劉永和之瞬間有倒退後再前進致發生輾壓云云。惟各該證人嗣後均已修正
        彼等證詞，況依經驗法則被害人劉明源與劉永和被撞間距甚近，而被告座車
        始終行進間，被告又係心中充滿憤怒，以衝撞方式行車，則其根本不可能有
        所謂撞人又倒退再撞人之舉，是上開三證人前開對於被告有關倒車輾壓之不
        利證述，委無可採。雖然該部分所證難以採認，惟亦無解於被告撞擊劉永和
        之心態係基於不確定殺人之故意而為，已如前述。又被告駕駛之賓士轎車，
        係於蕉城ＫＴＶ門口附近被朱信強等人砸擊，旋被告即駕車往高雄方向駛離
        ，已如前述，被告當時危急之處境已經解除，況且被告坐在名貴轎車駕駛座
        上，安全性至高，並無任何緊急危難，何況被告自始否認故意開車撞人，其
        何來緊急避難？是被告前審之辯護人辯稱被告當時係處於緊急避難之狀態云
        云，亦非可取，併此敘明。
（十三）被告於前開時地與朱信強、黃潮良發生口角，並倒車碰撞朱信強轎車後，即
        遭朱信強、黃潮良及不詳姓名者多人分持磚塊、木棒、小型滅火器等物砸擊
        其所駕駛之右開賓士轎車一節，已據被告及目擊證人鄧仁欽、陳信榮、劉雲
        喜等人供述在卷。朱信強於原審審理中亦證述：黃潮良有拿滅火器砸乙○○
        車子等語。而朱信強、黃潮良二人因上述毀損犯行，業經原審法院另案以八
        十四年度易字第五０五九號判決處罰金一千元在案，亦有該案刑事判決書一
        份在卷可憑（見本院八十四年上重更(一)字第十六號卷第二五一頁以下）。另
        依卷附上開賓士轎車擋風玻璃被砸擊後所拍攝之照片顯示，及經原審、本院
        前審迭次勘驗該車輛結果，被砸擊後之上開車輛前面擋風玻璃之左方角及中
        間略偏右上方處（接近中央位置），各有一凹陷網狀破裂痕跡，有勘驗筆錄
        三份可證（見原審卷第一八五頁、本院八十四年上重更(一)字第十六號卷第九
        七頁至第九九頁、第一四八頁），復有上開轎車扣押足憑（扣於旗山分局刑
        事組地下室停車場，然本院已因所有人聲請而諭知發還）。被告於本院前審
        雖辯稱：案發時為凌晨三時四十分許，案發地點僅有路燈照明，在夜間光源
        單一，加以車前擋風玻璃嚴重受損，光線無法統一折射，眩光嚴重下，無法
        看清前方路況等語，並聲請於夜間實地勘查燈光折射之情形。惟此業經本院
        前審受命法官於八十四年十月二十一日上午三時四十分許（即與案發相同之
        時刻）至案發現場勘驗，勘驗前，並先依據案發肇事後即至現場繪製道路交
        通事故調查報告表及肇事現場圖之警員楊期年之引導，將肇事車輛開至當日
        肇事位置，並請本院法警及司機充當模擬行人站在車前約五公尺處移動，嗣
        准由被告之妻陳貴女、被告選任辯護人及告訴人甲○○、告訴人代理人等人
        進入車內實際觀看車前情況，並諭法警長陳武悅及傅錦祝組長亦進入車內觀
        看，旋又模仿被告當日駕車肇事之路線以動態勘驗，復命本院司機丙新展一
        同進入車內開車前進勘驗，結果雖因雙方因立場對立，各自表示對己方有利
        之意見，惟據立場中立之證人傅錦祝組長、本院法警長及本院司機丙新展分
        別陳稱：「坐在駕駛座往前看，可清楚看到行人。」（見傅錦祝筆錄），「
        坐在車內可以看到車前行人之位置，從駕駛座右前方角度看，可看到行人之
        輪廓，但較正常模糊，其餘位置皆可清楚看到行人。」（見陳武悅筆錄），
        「比正常車子較模糊，但還是可以看到車前行人。」（見丙新展筆錄）各等
        語（以上均見本院八十四年度上重更(一)字第十六號卷第一四六頁至第一五０
        頁），又經本院前審（即更(二)審）親自勘驗結果為：「車輛靜止中，從駕駛
        座正前方及右前側觀看前方較模糊，因有破裂玻璃所致。惟雖無法看清車前
        行人之詳細面貌，但還可判斷是『人』。從駕駛座左下方可清楚看到車前狀
        況，開遠光燈或近光燈或行駛中觀看，並無何不同。」等情，有上述勘驗筆
        錄可稽。再者，被告駕車撞倒被害人劉永和後，又迴車往高雄市區逃逸，嗣
        經證人傳錦祝及朱信強駕車尾隨在後追捕，被告逃至高雄市○○○路民族派
        出所前，因轎車右後輪胎爆裂，始為傅錦祝逮獲，其間，被告係高速疾駛之
        事實，迭據證人傅錦祝、朱信強證述綦詳，並有司法警察處理變死案件初步
        調查報告表二份在卷可參（見警卷第三三頁、第三四頁），據此而論，被告
        於案發後尚能一路高速逃逸至高雄市區○○○○路及鄉村小徑三十公里以上
        ，且除於高雄市區擦撞交通護欄外，一路安然無恙，顯見上開轎車擋風玻璃
        雖有凹陷裂痕，尚非已全然無法看清，況其左下方玻璃並未破裂，自足以目
        視前方人車景物，至為灼然，並參酌證人即案發當時坐在被告轎車內之李伊
        淨於原審證述：「人在車前我有看到，撞到人時，我有感覺。」（見原審卷
        第一二三頁）等語以觀，足見被告前開所辯案發時無法看清前方路況等語，
        顯係卸責之詞，不足採信。
（十四）被告駕駛之前開賓士轎車於肇事後，經原審會同高雄市政府警察局刑警大隊
        鑑識人員勘驗及鑑定結果，發現該轎車左前輪蓋上離地面約七十二公分，離
        車前身保險桿九十四公分處有一圓形洞孔（編號１，直徑約一公分）；另右
        前車門離地面約七十公分，離前車身保險桿約一四五公分處有一個洞孔（編
        號２，長約四公分，寬約一公分）；又離擋風玻璃上方約六公分，離左車門
        約五十一公分處之車頂有一鐵板內彎之三角形洞孔（編號３，底部約三公分
        ，高約二公分），經鑑定為：「一、編號１（是）彈孔，形狀介於正圓形與
        橢圓形間，而孔洞內除右上方橡皮管破裂外，無其他洞孔，研判子彈係由車
        輛左前部方向微斜射，穿透造成編號１彈孔即掉落。二、編號２（是）彈孔
        ‧‧‧研判係由其右前門後方斜射穿透第一層車門後未穿透第二層鐵板，造
        成圓錐凹陷後彈頭變鈍，掉落在車門夾縫中，故編號２洞孔應為子彈射擊造
        成。至於所取出之彈頭因已變形，須送請鑑驗方能確定係何種口徑子彈。三
        、編號３洞孔形狀呈三角形，而角度均甚尖銳，此與制式子彈射擊（不論正
        、斜射）金屬板呈圓形、圓錐形、圓弧形顯著不同，故研判編號３洞孔非制
        式子彈射擊，而可能係金屬工具造成」等情，有高雄市政府警察局刑事警察
        大隊八十三年十一月二十四日高市警刑大鑑字第五二三０號函及所附之勘
        查報告一份在卷足按（見原審卷第二０五頁、第二０六頁），並經證人即鑑
        識人員廖得玲分別於原審及本院前審到庭證述無訛（見原審卷第三三０頁、
        第三三一頁、本院上重更(一)卷第一０八頁背面、第一０九頁正面），而上述
        編號１、２之彈孔係邱宏雄警員於被告駕車撞倒被害人劉明源後及被告撞倒
        被害人劉永和再迴車往高雄市區方向逃逸，途經蕉城ＫＴＶ門口，為站在蕉
        城ＫＴＶ店門口左側高分幹新路四十四號電桿附近，邱宏雄警員所射擊一節
        ，已據證人邱宏雄警員於本院前審調查時證稱：乙○○撞到劉明源之後，．
        ．．我有朝駕駛座開了四、五槍，後乙○○往旗山方向開了四、五十公尺左
        右，又迴轉，車子沒減速，在蕉城ＫＴＶ門口還有人群，我又怕他撞人，所
        以又對他車子右側開了四槍，當天除了我開槍外，我沒聽到其他槍聲。」、
        「我當時站在現場圖所標示高分幹新路四十四號與標示路面邊緣的中間（即
        蕉城ＫＴＶ門口左側附近）。」等語甚詳（見本院八十四年上重更(一)字第十
        六號卷第五十九頁背面以下），證人邱宏雄警員於本院九十二年三月二十日
        調查時則結證：「﹙你當時開了幾槍？﹚前後共十一槍，分兩階段，第一階
        段是在乙○○往旗山方向，他撞到人的時候我開了六槍，第二階段是乙○○
        往旗山方向快到旗山橋頭時，又折返往高雄方向，他開車的方向有偏向我的
        位置，好像要撞我的樣子，我又開了五槍，乙○○車子有幾個彈孔，我不記
        得了。」等語（見本院九十二年重上更(十二)字第一號卷(二)第六二頁），其先後
        所證述開了幾槍一節，雖有不一致之處，但邱宏雄警員確係於被告駕車撞人
        後始開槍，在撞到人之前並無聽到槍聲之事實，則先後所述一致，且經目擊
        證人劉雲喜、朱信強、羅建德等人證述在卷，尤以證人羅建德對於邱宏雄警
        員朝被告駕駛之右開賓士轎車開槍之位置乙節，所證：邱宏雄當時是在車子
        （指該賓士轎車）左側前面開槍等語，核與證人邱宏雄上開證述開槍射擊位
        置相符。又查，將取出之前開編號２彈孔之變形彈頭，連同邱宏雄警員當日
        射擊之手槍，一併送請內政部警政署刑事警察局鑑驗結果，為「送驗彈頭一
        顆，為銅包衣變形彈頭，經測試結果認係九ｍｍ或０‧三八吋子彈之彈頭，
        彈頭具五條右旋之來復線，係九ｍｍ或０‧三八吋手槍所擊發之彈頭」、「
        送鑑九０手槍一枝，係‧‧‧廠口徑九ｍｍ‧‧‧制式半自動手槍‧‧‧，
        經試射之彈頭與高雄巿政府警察局刑警大隊送鑑，乙○○駕車肇事案（該彈
        頭已變形）一顆比對結果，其可資比對之來復線部分與上述槍枝試射彈頭之
        來復線特徵相合，認係同一槍枝所擊發」等情，亦有該局八十三年十二月
        二日、八十四年二月六日刑鑑字第九一一九一、五二四六六號鑑驗通知書二
        份附卷可稽（見原審卷第二三二頁、第二三七頁），足證右開肇事車輛所留
        下彈孔確係證人邱宏雄警員開槍射擊所造成無訛。另本院前審依被告及其選
        任辯護人所請，再囑託法務部調查局勘驗並鑑定右開賓士轎車，俾查該轎車
        之「車體上之破洞是否子彈造成？何種子彈造成？射入角為何？除如高雄巿
        政府警察局刑事警察大隊勘查報告所述之洞孔外，尚有無其他洞孔，造成原
        因為何？」云云，鑑定結果亦認定：「（１）編號１洞孔，由其口徑及彈頭
        行進方向研判，子彈應係由九ｍｍ手槍或‧三八吋轉輪手槍，從車輛左前方
        向五０至五五度，以水平微向上揚角度發射。（２）編號２洞孔‧‧‧子彈
        係由九ｍｍ手槍，從車輛右後方約二十五度，以水平微向上揚角度發射。
        （３）編號３洞孔，由缺口形狀及周圍痕跡研判，認非由子彈射擊造成，可
        能係與前端略呈弧形之金屬器物撞擊造成。（４）ＶＴ─八八八九轎車除如
        勘查報告中編號１、２、３之洞孔外，並未發現其他疑似遭射擊痕跡或洞孔
        。又該車輛除右後輪胎已更換外，其他情形均與勘查報告描述相同。」，有
        該局八十四年十一月二十日陸(三)字第八四一一五八九一號檢驗通知書一份
        附卷足憑（見本院八十四年上重更(一)字第十六號卷第一七四頁），由此檢驗
        通知書內容觀之，與前開高雄巿政府警察局刑事警察大隊之勘查報告及內政
        部警政署刑事警察局之鑑驗通知書內容相互比較，並無相矛盾之處，且與證
        人邱宏雄所述開槍情形亦相符合，是證人邱宏雄之上開證言自堪採信。是當
        時確無擁槍之閒雜人士對被告開槍無訛。本院前審調查時，被告辯護人請求
        函查「警用九０手槍由槍套拔槍─開保險─對空鳴槍─再朝目標射擊完成之
        整個動作，需時多久﹖九０手槍之最大射速是多少，即每次擊發子彈（退殼
        、子彈上膛、擊發）之間隔時間最快為多少？」，此經內政部警政署刑事警
        察局於八十七年八月二十日以（八七）刑鑑字第六００八七號函覆稱「警用
        九０手槍，由槍套拔槍，開保險對空鳴槍，朝目標射擊整個過程，期間動作
        如無間斷、停留，應可於數秒內完成，惟仍須視用槍者與實際狀況而定，並
        無一定之時間範圍。九０半自動手槍每次擊發子彈（退殼、上膛、擊發）之
        間隔最快僅須一、二秒即可完成。」等語（見本院八十七年重上更(四)字第三
        三號卷第一四二頁），足見上開函文之內容並不能作為被告免責之依據。被
        告於八十七年九月九日本院前審調查時提出「警員邱宏雄造成車輛編號１彈
        孔射角位置圖」一份以說明案發當時之狀況，否認前揭各情狀，但被告行凶
        當時，其車輛為行進中衝撞被害人，且在急駛之情狀下為之，其時間極為短
        暫，況且警員並非直立不動，縱使站在同一位置，亦因其目擊方向隨時更改
        ，而變異其情境，故此亦不足作為被告有利之認定。又本院前審調查時，被
        告請求勘驗編號３洞孔，謂可能有彈頭遺留於該洞孔之內，以證明該洞孔係
        被手槍射擊所造成等情，惟經本院前審諭令保養場二人將該洞孔之鈑金撬開
        ，並未發現有彈頭留置其內，有勘驗筆錄及照片附卷可稽（見本院八十八年
        重上更(六)字第六號二卷第四頁以下照片），足證前開檢驗通知書（見本院上
        重更(一)字第十六號卷第一七三至一七七頁）之檢驗結果為真實可採。被告前
        審之辯護人指稱彈頭有可能掉落左側之Ａ柱排水孔，請求再予勘驗等情，本
        院參酌前開檢驗結果，認無再予勘驗必要，附此敘明。
（十五）被告及其前審辯護人於本院前審聲請：(一)函內政部警政署查詢警用九０手槍
        每分鐘單發點放（半自動）最大射速為多少發子彈？及一般警員於對空鳴槍
        射擊後至對移動中車輛瞄準射擊完成，約需多少秒？(二)函中華賓士汽車股份
        有限公司高雄分公司查明：賓士五００ＳＥＣ之機械性能。駕駛賓士五００
        ＳＥＣ車自靜止開始，以最大之速度直線加速（即油門踩到底），到廿公尺
        處時速為何？至卅公尺處時速為何？至四十公尺處時速為何？（為三年內鋪
        設之瀝青柏油、乾燥路面）(三)函行政院衛生署查明：人類看東西，從眼睛傳
        達到腦部約需幾秒？眼睛移動去注意物體，也就是視網膜上物體定位需幾秒
        ？判斷物體之性質、速度與方向約需幾秒？傳達決心的過程約需幾秒？牽動
        肌肉操作約需幾秒？(四)囑託法務部調查局鑑定編號１洞孔，究竟係由九ｍｍ
        手槍或‧三八吋轉輪手槍之子彈所貫穿？(五)令本案證人（即警員）邱宏雄穿
        著警制服，佩帶槍枝（警用九０手槍）及槍套到庭，以檢測其「自拔槍、開
        保險、對空鳴槍射擊至對車瞄準射擊完成」各階段所需之時間，以證明邱宏
        雄前述之證言是否屬實？然證人邱宏雄之前開證言尚無瑕疵可指，應可採信
        ，故本院認無再予函查及檢測之必要，附此敘明。
（十六）另被告於本院前審又堅指交通事故調查報告圖內拖鞋（按應係休閒鞋，已如
        前述，下同）旁之痕跡為煞車痕，如非煞車痕，何以拖鞋會在擦地痕之後面
        云云。惟上開交通事故調查報告圖內休閒鞋旁之一道痕跡，證人即製作該圖
        之楊期年警員已於前到庭證稱否認係煞車痕，後已改正係休閒鞋痕，已如前
        述，而該痕跡未標明其寬度，據證人楊期年在本院前審證稱：很窄，故非煞
        車痕等情在卷（見本院八十九年度重上更(八)字第九八號卷第二三一頁），而
        據證人吳林源於本院前審到庭證稱：「以被告所提之中華賓士進口技術資料
        來講，其輪胎是二十二‧五公分，其煞車痕要看車子的胎壓，胎壓較高時，
        其煞車痕就會少於二十二‧五公分，如果胎壓較低時或輪胎較舊時，其煞車
        痕就有可能大於二十二‧五公分。」等語（見本院八十九年度重上更(八)字第
        九八號卷第四七頁），是煞車痕之大小，並非固定，乃取決於輪胎之寬度、
        新舊及胎壓，而上開痕跡又未敘明寬度，致無從比對，是無從證明為煞車痕
        ，證人吳林源亦證稱：「該痕跡之長度因圖內未勾比例，故無法判斷，且該
        痕跡究係煞車或拖鞋擦地痕，我看不出來，要問現場警員才清楚，如果是拖
        鞋擦地痕，拖鞋為何會在煞車痕的左邊邊六十公分處，因拖鞋是被車子拖著
        動的，所以拖鞋的位置不一定。」等語（見本院八十九年度重上更(八)字第九
        八號卷第四七頁）；按休閒鞋很小，且富彈性，被車子拖著動，自係在彈動
        中，其於脫離車子拖動時，向後彈動些許，或遭人踢到彈動而留在痕跡末端
        之後六十公分處，亦合常情，此部分亦不能作為有利被告之認定。被告於本
        院前審及本院調查時聲請再傳訊證人朱信強、劉雲喜、羅建德、邱宏雄、李
        伊淨、黃淑真、鄧仁欽、陳信榮等人，除證人李伊淨、黃淑真經本院傳訊不
        到庭外，其餘證人均已於本院調查時先後到庭作證，其中證人陳信榮所述之
        情節與被告之供詞相矛盾，且為被告所否認，故不足作為有利於被告之證據
        。而證人李伊淨、黃淑真二人經本院傳訊未到庭，本院認本件事證已明，無
        拘提之必要，核此敘明。
（十七）綜上所述，足見被告所辯，顯係卸責之詞，不足採信。本件事證明確，被告
        犯行洵堪認定。
三、按行為人對於構成犯罪之事實，明知並有意使其發生者，為直接故意（確定故意
    ），行為人對於構成犯罪之事實，預見其發生，而其發生並不違背本意者，為間
    接故意（不確定故意），亦即認識犯罪事實，並希望其發生者，為直接故意，僅
    有認識，並無此希望，但其發生亦不違背其本意者，為間接故意。查本件被告先
    後駕車撞擊劉明源、劉永和二人，被告對劉明源、劉永和死亡結果之發生有所預
    見，且其發生並不違背其本意，故被告係出於不確定之故意而為之。又按刑法上
    之連續犯，係指有數個獨立之犯罪行為，基於一個概括之犯意，反覆為之，而觸
    犯同一性質之數罪名而言，如果該項犯罪，係由行為人以單一行為接續進行，縱
    令在犯罪完畢以前，其各個舉動，已與該罪之構成要件完全相符，但在行為人主
    觀上對於各個舉動，不過為其犯罪行為之一部分者，當然成立一罪，不能以連續
    犯論（最高法院二十八年上字第三四二九號判例可參照）。另所謂一行為而觸犯
    數罪名，係指以一個行為侵害數個法益之情形而言，茍其行為一次即可成立犯罪
    ，而以概括意思先後數次反覆為之者，即屬連續犯罪（最高法院三十年上字第二
    ０三０號判例可參照）。被告本於殺人之不確定故意，在急速迴轉後，直朝站立
    在蕉城ＫＴＶ店前之中華路上之人群直衝，適有路過欲探究竟橫越馬路之劉明源
    甫行至中心雙黃線附近，果因閃避不及而遭被告衝撞彈起，而摔落地面，被告並
    未立即緊急煞車，適有據報前來處理之高雄縣警察局旗山分局責任區偵查員劉永
    和見狀，箭步上前，進入快車道上，揮手示意乙○○停車接受檢查，被告雖有放
    慢速度，然仍置劉永和於不顧，一本殺人之概括不確定故意，仍驅車向前衝撞，
    劉永和被被告所駕駛之轎車猛力衝撞，被拋上轎車引擎蓋上方後，滾落車前，被
    告仍未停車繼續向前行駛，其所駕駛之轎車將劉永和之身體輾壓而過致死，可見
    被告先後撞擊被害人劉明源、劉永和二人，因其先後衝撞行為，在時間上仍屬可
    分之二行為，而非一行為觸犯數罪名之想像競合犯，亦非接續犯。核被告上開所
    為，係犯刑法第二百七十一條第一項之殺人既遂罪。被告因與多人發生糾紛，又
    二次向人群衝撞，對其餘因閃避得宜未遭撞擊之群眾自亦有殺人之不確定犯意與
    行為，雖該人群並未發生死亡之結果，然被告仍應負刑法第二百七十一條第二項
    、第一項之殺人未遂罪，此部分與被告所犯前開殺人既遂犯行，各為一行為觸犯
    數罪名之想像競合犯，分別從一重之殺人既遂罪處斷。被告先後二次殺人既遂犯
    行，時間緊接，係犯相同罪名之罪，顯係基於概括犯意反覆為之，應依連續犯規
    定，從一重之殺人既遂罪處斷。公訴人雖未論及被告犯殺人未遂罪部分，惟該部
    分與起訴部分有想像競合之裁判上一罪關係，為起訴效力所及，本院自得併予審
    理。
四、原審以被告罪證明確，因予論罪科刑，固非無見；惟查：(一)原判決就被告涉犯殺
    人未遂罪部分，未予論列，尚有未洽。(二)本件並無積極證據足以證明被告有何妨
    害公務之犯意（詳如後所述），原判決認被告之行為亦犯刑法第一百三十五條第
    三項前段之妨害公務罪，並依想像競合犯之規定從一重處斷，於法亦有未合。(三)
    被告用以行兇之ＶＴ─八八八九號賓士轎車，係大地春建設有限公司所有，有該
    車之行車執照及汽車新領牌照登記書影本各一份在卷可按（本院八十四年度上重
    訴字第十號卷第一三四頁、本院八十四年上重更(一)字第十六號卷第一六九頁），
    並非被告所有之物，依法不得宣告沒收，原判決予以宣告沒收，亦有未洽。被告
    上訴意旨，仍執前詞，否認有故意殺人之犯意，指摘原判決不當，雖無理由，然
    原判決既有上開可議之處，自屬無可維持，應由本院將原判決予以撤銷改判。爰
    審酌被告僅因個人細故及一時受辱，財產遭受損害，竟萌生對週遭活動人群之敵
    意，開車朝人群胡亂衝撞，且連續撞死與之無冤無仇之二個被害人，事後僅賠償
    被害人劉明源家屬部分之損害，迄今並無賠償被害人劉永和家屬分文，犯罪所受
    之損害，本案係導因於被告當時車輛被砸，受他人之欺辱，心恨難忍，一時衝動
    思慮不週，而犯下本件犯行等一切情狀，量處無期徒刑，並依刑法第三十七條第
    一項規定，宣告褫奪公權終身。扣案之車號ＶＴ─八八八九號賓士牌五００ＳＥ
Ｃ型轎車一輛，係大地春建設有限公司所有，業經本院前審向台灣省公路局高雄
    區監理所旗山監理站函查屬實，有該站八十四年十一月七日八四─四一六─一（
    八０）號函及所附之汽車新領牌照登記書各一份（見本院八十四年上重更(一)字第
    十六號卷第一六九頁），及行車執照影本一份（見本院八十四年度上重訴字第十
    號卷第一三四頁）附卷可按，系爭轎車既非被告所有，雖係被告供上開殺人犯罪
    所用之物，依法不得諭知沒收，併予敘明。
五、公訴意旨另以：被告乙○○於前開時、地駕車撞倒劉明源後，不聽刑責區警員劉
    永和制止下車，對之衝撞，致劉永和被撞彈起再滾落車前，猶再駕車將之輾壓致
    死，因認被告該部分行為另涉犯刑法第一百三十五條第三項前段之妨害公務罪嫌
    云云。
（一）然被告於本院前審否認有妨害公務之故意，辯稱：當時有人開槍，其伏下未見
      前方有人等語。
（二）經查：被害人劉永和當日到達現場並未著警服之事實，已據證人傅錦祝證述在
      卷（見本院上訴卷第五十六頁），而被害人劉永和被撞過程係毫髮瞬間之事，
      且被害人劉永和出現在被撞地點係屬突然，尚難認定被告對被害人劉永和之警
      察身分及其服務之性質有所認識，況綜觀全卷並無任何證據足認被告於撞擊劉
      永和之前確屬明知劉永和身份，且本於妨害其執行公務之故意而故加撞擊，是
      尚乏事證足認被告有何基於妨害公務犯意對劉永和施強暴情事，被告被訴妨害
      公務部分自屬不能證明。
（三）惟公訴人認被告此部分行為與前揭論罪科刑之殺人罪部分，有方法、結果之裁
      判上一罪關係，爰不另為無罪之諭知。
據上論斷，應依刑事訴訟法第三百六十九條第一項前段、第三百六十四條、第二百九
十九條第一項前段、刑法第五十六條、第二百七十一條第一項、第二項、第五十五條
、第三十七條第一項，判決如主文。
本案經檢察官方娜蓉到庭執行職務。
中    華    民    國      九十二      年      四      月     十六   日
                              臺灣高等法院高雄分院刑事第二庭
                                  審判長法官  林正雄
                                        法官  裕斗
                                        法官  黃壽燕
右正本證明與原本無異。
如不服本判決應於收受本判決後十日內向本院提出上訴書狀，其未述上訴理由者，
並得於提起上訴後十日內向本院補提理由書狀（均須按他造當事人之人數附繕本)「
切勿逕送上級法院」。
                                      書記官  黃富美
中    華    民    國      九十二      年      四      月     十六   日
附錄本判決論罪科刑法條：
刑法第二百七十一條第一項：
殺人者，處死刑、無期徒刑或十年以上有期徒刑。


司法院資訊處製作；財團法人民間司法改革基金會備份。
